【裁判字號】    91,訴,3343
【裁判日期】    920513
【裁判案由】    拆除地上物
【裁判全文】
臺灣臺中地方法院民事判決  九十一年度訴字第三三四三號
    原      告  臺中縣豐原市三陽自辦市地重劃會
    法定代理人  甲○○
    訴訟代理人  柳正村  律師
    被      告  乙○○      住.
                丁○○      住.
                戊○○      住.
    兼右二人
    訴訟代理人  丙○○      住.
    被      告  己○○      住.
右當事人間請求拆除地上物事件，本院判決如左：
    主      文
原告給付被告新臺幣壹佰玖拾肆萬仟玖佰柒拾捌元同時，被告應將坐落臺中縣豐原
市○○段第九三七─一、九四六、九四七地號，及臺中縣豐原市○村段第二五一、二
五四、二五五、二五六、二五八地號土地上如附圖所示Ａ部分面積肆拾點零貳平方
公尺、Ｂ部分面積伍拾肆點零陸平方公尺、Ｂ１部分面積伍點貳貳平方公尺、Ｃ部分
面積玖拾捌點陸貳平方公尺、Ｄ部分面積肆拾陸點肆柒平方公尺、Ｅ部分面積肆拾玖
點陸玖平方公尺、Ｆ部分面積柒拾點壹平方公尺、Ｇ部分面積肆佰壹拾肆點零壹
平方公尺、Ｇ１部分面積壹拾貳點肆柒平方公尺、Ｇ２部分面積零點壹肆平方公尺、
Ｇ３部分面積零點壹肆平方公尺、Ｈ部分面積零點捌捌平方公尺、Ｈ１部分面積拾
捌點玖貳平方公尺、Ｉ部分面積伍拾壹點貳貳平方公尺、Ｊ部分面積貳佰壹拾捌點零
肆平方公尺、Ｊ１部分面積壹佰零玖點壹捌平方公尺、Ｋ部分面積壹點捌陸平方公尺
、Ｌ部分面積伍點零伍平方公尺、Ｍ部分面積柒點陸平方公尺、Ｎ部分面積拾
點玖平方公尺、Ｎ１部分面積壹佰壹拾伍點柒貳平方公尺、Ｎ２部分面積貳點捌玖
平方公尺、Ｎ３部分面積壹點肆玖平方公尺、Ｏ部分面積壹佰陸拾玖點伍捌平方公尺
、Ｐ部分面積伍拾柒點伍陸平方公尺、Ｐ１部分面積伍拾壹點玖貳平方公尺之地上物
拆除。
訴訟費用由被告負擔。
本判決於原告以新臺幣陸拾伍萬元為被告供擔保後，得假執行。但被告如於假執行程
序實施前，以新臺幣壹佰玖拾肆萬仟玖佰柒拾捌元為原告預供擔保，得免為假執行
。
    事      實
甲、原告方面：
一、聲明：除假執行供擔保之金額外，如主文所示。
二、陳述：
（一）臺中縣豐原市三陽自辦市地重劃區（下稱本件重劃區）共有六百四十八名土地
      所有人，土地總面積三萬一千七百六十七點六二八公頃，原告係依據民國八十
      九年七月二十日修正公布之獎勵土地所有權人辦理市地重劃辦法（下稱自辦市
      地重劃辦法）第三條及平均地權條例第五十八條規定，經上開重劃區中過半數
      之土地所有權人（四百十六人）及其所有土地超過該重劃區土地總面積之二分
      之一（二萬零四百四十五點一九五公頃）之同意而組織成立，並經臺中縣政府
      核准，設有代表人，訂有章程，且有獨立財產，為一非法人團體。
（二）原告經會員大會決議通過之章程第九條第五款及第十一款，乃依據自辦市地重
      劃辦法第二十九條第一、二項規定而制定，授權理監事會審議土地改良物之拆
      遷補償費，另於土地改良物所有權人逾期不領取拆遷補償費或不同意重劃，阻
      擾重劃施工，協調不成時，移送司法機關裁判。被告等所有之臺中縣豐原市○
      ○段第九三七─一、九四六、九四七地號及同市○村段第二五一、二五四、二
      五五、二五六、二五八地號土地（下稱系爭土地）位於本件重劃區範圍內，其
      等所有之坐落系爭土地上如附圖所示Ａ、Ｂ、Ｂ１、Ｃ、Ｄ、Ｅ、Ｆ、Ｇ、Ｇ
      １、Ｇ２、Ｇ３、Ｈ、Ｈ１、Ｉ、Ｊ、Ｊ１、Ｋ、Ｌ、Ｍ、Ｎ、Ｎ１、Ｎ２、
      Ｎ３、Ｏ、Ｐ、Ｐ１部分建物，已妨害該重劃區之土地分配及工程施工，經原
      告委託永昌測量有限公司（下稱永昌公司）查估上開建物之拆遷補償費為新臺
      幣（下同）一百九十四萬三千九百七十八元，原告已通知被告等領取，然為被
      告等所拒絕，為此依據平均地權條例第五十八條、第六十二條之一第二項及自
      辦市地重劃辦法第二十九條第二項規定，訴請被告等拆除前開建物。
（三）對於被告抗辯之陳述：原告於八十九年七月八日第一次會員大會中即決議：本
      重劃區地上物拆遷補償費之查定，係參考八十八年六月臺中縣辦理公共工程建
      築改良物拆遷補償辦法，且依使用年限每年折舊百分之二遞減，但最後殘值為
      百分之十，原告依照該項會員大會決議辦理被告等所有之前述建築改良物拆遷
      補償事宜，於法並無不合之處，被告等抗辯稱：原告主張應給付其等之建物拆
      遷補償費數額過低，自無理由。
三、證據：提出自辦市地重劃辦法、臺中縣政府八十九年八月二日八九府地劃字第二
    一一二三三號函、原告重劃會第一次會員大會記錄、自辦市地重劃計劃書、自辦
    市地重劃會章程、理監事名冊、存摺影本、原告重劃會九十年五月三十一日（九
    十）三陽字第０六六號函、九十一年四月十五日（九十一）三陽字第０三二號函
    、九十一年五月三十日（九十一）三陽字第０五二號函、本院八十六年度豐簡字
    第一二七號、八十六年度簡上字第一四八號、九十年度訴字第三九００號民事判
    決、本院九十一年五月二十日九十年度訴發三九００字第四一九一九號函、臺中
    縣政府九十一年六月二十日府地劃字第０九一一六二０六一００號函及臺中縣辦
    理公共工程建築改良物拆遷補償自治條例各一份，會議紀錄、地籍圖謄本、建築
    改良物調查表各三份及土地登記謄本八份為證，並聲請勘驗現場並囑託臺中縣豐
    原地政事務所測量系爭土地上之建物占用該等土地之位置之面積後，製作複丈成
    果圖。
乙、被告方面：
一、聲明：原告之訴及假執行之聲請均駁回，並陳明願供擔保請准免為假執行。
二、陳述：
（一）被告等所有之系爭土地均屬建地，且位於臺中縣豐原市○○路旁，交通便利，
      其價值自非本件重劃區內其他無適宜通路對外聯絡之農地可比，被告等長期以
      來亦因而負擔較農地所有人為高之房屋稅及地價稅，原告辦理重劃土地時，卻
      就重劃區全體會員均採取同一標準分配重劃後之土地，未慮及重劃區內之土地
      價值並非相同，此項分配重劃後土地之標準，實為被告等難以接受。
（二）原告就被告等所有、坐落於系爭土地上前述建物之拆遷補償費一百九十四萬三
      千九百七十八元，乃依據臺中縣辦理公共工程建築改良物拆遷補償自治條例規
      定，就住宅房屋所定補償標準最低額百分之四十而定出，此一補償金額顯屬過
      低，且將使被告等因而蒙受莫大損失，被告等實無法同意。
    理      由
一、首按非法人之團體，設有代表人或管理人者，有當事人能力，民事訴訟法第四十
    條十條第三項定有明文。又所謂非法人之團體設有代表人或管理人者，必須有一
    定之名稱及事務所或營業所，並有一定之目的及獨立之財產者，始足以當之，最
    高法院六十四年臺上字第二四六一號判例意旨可資參照。次按為促進土地利用，
    擴大辦理市地重劃，中央主管機關得訂定辦法，獎勵土地所有權人自行組織重劃
    會辦理之。重劃會辦理市地重劃時，應由重劃區內私有土地所有權人半數以上，
    而其所有土地面積超過重劃區私有土地總面積半數以上者之同意，並經主管機關
    核准後實施之；又自辦市地重劃，應依自辦市地重劃辦法之規定組織重劃會，設
    立時應冠以市地重劃區名稱，平均地權條例第五十八條及自辦市地重劃辦法第三
    條分別規定甚明。查原告係依據前揭規定組織成立，並經臺中縣政府核准之團體
    ，其係以主席甲○○為代表人，於臺中縣豐原市○○路一八二號設有事務所，並
    訂有章程，且有獨立之財產，其目的在於辦理本件重劃區內土地重劃事宜等情，
    業據其提出臺中縣政府八十九年八月二日八九府地劃字第二一一二三三號函、原
    告重劃會第一次會員大會記錄、重劃會章程、理監事名冊及存摺等為證，復為被
    告等所不爭執，是原告為民事訴訟法第四十條第三項之非法人團體，具有當事人
    能力，合先敘明。
二、原告起訴主張系爭土地為被告等所有，位於本件重劃區內，坐落該等土地上如附
    圖所示Ａ、Ｂ、Ｂ１、Ｃ、Ｄ、Ｅ、Ｆ、Ｇ、Ｇ１、Ｇ２、Ｇ３、Ｈ、Ｈ１、Ｉ
    、Ｊ、Ｊ１、Ｋ、Ｌ、Ｍ、Ｎ、Ｎ１、Ｎ２、Ｎ３、Ｏ、Ｐ、Ｐ１部分建物，已
    妨害該重劃區之土地分配及工程施工，原告已委請永昌公司查估該等建物之拆遷
    補償費為如主文第一項所示，並通知被告等協調領取，惟其等均拒絕領取，為此
    依據平均地權條例第五十八條、第六十二條之一第二項及自辦市地重劃辦法第二
    十九條第二項規定，請求被告等拆除建物。被告等則以系爭土地均為建物且面臨
    道路，價值遠較同一重劃區內對外聯絡不便之農地為高，原告竟不問本件重劃會
    會員所有之土地究為建地或農地，以同一標準決定重劃後分配土地之比例，另就
    系爭土地上被告等所有之前述建物，以臺中縣辦理公共工程建築改良物拆遷補償
    自治條例就住宅房屋所定補償標準最低額之百分之四十為基準，估定拆遷補償費
    ，對於被告等均屬不公平，被告等自無法接受等語，資為抗辯。
三、原告主張系爭土地為被告等所有，位於本件重劃區內，被告等於系爭土地上所有
    之前述建物，有礙重劃工程之施工及土地分配，原告曾委託永昌公司查估補償費
    並通知被告等領取，惟為被告等拒絕等情，業據原告提出土地登記謄本八份、會
    議紀錄、地籍圖謄本、建築改良物調查表各三份、原告重劃會九十年五月三十一
    日（九十）三陽字第０六六號函、九十一年四月十五日（九十一）三陽字第０三
    二號函、九十一年五月三十日（九十一）三陽字第０五二號函各一份為證，且經
    本院至現場勘驗屬實，製有勘驗筆錄及現場圖可稽，並囑託臺中縣豐原地政事務
    所人員測製複丈成果圖足憑，復為被告等所不爭執，堪信為真實。至被告等抗辯
    原告所定之建物拆遷補償金數額過低，其等無法接受等情，為原告所否認，並主
    張：原告提出之補償費標準，係依據原告八十九年七月八日第一次會員大會之決
    議而定，並無於法不合之處等語。按重劃區內因重劃而應行拆遷之土地改良物或
    墳墓，應予補償；其補償數額，由理事會參照直轄市或縣（市）政府所訂土地改
    良物或墳墓拆遷補償標準查定，並提交會員大會通過後辦理，為自辦市地重劃辦
    法第二十九條第一項所明定。次參酌卷附臺中縣政府九十一年六月二十日府地劃
    字第０九一一六二０六一００號函示內容：自辦市地重劃區內應行拆遷之地上物
    查估補償，按自辦市地重劃辦法第二十九條規定，係理事會「參照」直轄市，或
    縣（市）政府所訂土地改良物或墳墓拆遷補償標準查定，並提交會員大會通過後
    辦理，可知：自辦市地重劃區內應行拆遷之地上物補償標準，只須由重劃會之理
    事會依據自辦市地重劃辦法第二十九條第一項規定，參照重劃區所在縣市所訂建
    築改良物拆遷補償辦法查定，並提交會員大會通過後，該自辦重劃區之重劃會即
    得據以辦理重劃區內建築改良物拆遷之補償事宜。查本件重劃區地上物拆遷補償
    費之查定，依原告於八十九年七月八日第一次會員大會紀錄第七項之補充說明所
    載，係參考八十八年六月臺中縣辦理公共工程建築改良物拆遷補償辦法（但不含
    自動拆除救濟金及獎勵金部分），且依使用年限每年折舊百分之二遞減，但最後
    殘值為百分之十，此有會議紀錄一份在卷可按，且被告等對於該項拆遷補償費之
    查定標準，業經本件重劃區會員大會決議通過一事，並無爭執，則上開建築改良
    物拆遷補償費之查定標準，既係依循前揭法令規定及函示意旨，先由重劃會之理
    事會參考縣市政府所訂之建築改良物拆遷補償標準訂定後，再提交會員大會決議
    通過，自應為該重劃區內全體土地所有權人所遵守。又原告委託永昌公司核算出
    被告等所有之如附圖所示Ａ、Ｂ、Ｂ１、Ｃ、Ｄ、Ｅ、Ｆ、Ｇ、Ｇ１、Ｇ２、Ｇ
    ３、Ｈ、Ｈ１、Ｉ、Ｊ、Ｊ１、Ｋ、Ｌ、Ｍ、Ｎ、Ｎ１、Ｎ２、Ｎ３、Ｏ、Ｐ、
    Ｐ１部分建物之拆遷補償費一百九十四萬三千九百七十八元（見卷附建物調查表
    三份），即係依據原告第一次會員大會決議之上開建物拆遷補償標準計算而得一
    節，為兩造所不爭執，本諸前揭說明，原告以該項數額作為被告等拆遷前開地上
    物之補償費，即屬正當，被告等空言抗辯該項補償標準致其等蒙受鉅大損失，其
    等無法苟同等語，並因而拒絕拆除上述地上物，自無可取。
四、按重劃區內應行拆遷之土地改良物或墳墓，以妨礙重劃土地分配或工程施工者為
    限，土地改良物所有權人拒不拆遷時，得由理事會協調，協調不成，送會員大會
    通過後訴請司法機關裁判，自辦市地重劃辦法第二十九條第二項規定甚明。原告
    係依平均地權條例第五十八條第一項及自辦市地重劃條例第三條規定所組織成立
    ，並經臺中縣政府核准後，辦理本件重劃區內包括系爭土地在內之自辦重劃事宜
    ，被告等拒絕拆除其等所有坐落系爭土地上如附圖所示Ａ、Ｂ、Ｂ１、Ｃ、Ｄ、
    Ｅ、Ｆ、Ｇ、Ｇ１、Ｇ２、Ｇ３、Ｈ、Ｈ１、Ｉ、Ｊ、Ｊ１、Ｋ、Ｌ、Ｍ、Ｎ、
    Ｎ１、Ｎ２、Ｎ３、Ｏ、Ｐ、Ｐ１部分之地上物，妨礙重劃土地分配及工程施工
    ，且對於原告通知其等協調領取拆遷補償費拒不置理，致協調未成，業如前述，
    揆諸前揭規定，原告依據前述規定，請求被告等於原告交付如聲明第一項所示之
    補償費同時，拆除前揭地上物，為有理由，應予准許。
五、本件事證已臻明確，被告等另抗辯：其等所有之系爭土地均為建地，原告於辦理
    重劃時，竟以同一標準分配其等與該重劃區內其他價值較低之農地所有人應得之
    土地，對於其等顯非公平等語，縱或屬實，亦與本件判決之結果不生影響，且依
    自辦市地重劃辦法第三十二條之規定，重劃區土地分配完畢後，理事會應即檢具
    計畫負擔總計表、重劃前土地分配清冊、重劃後土地分配圖、重劃前地籍圖、重
    劃前後地號圖等圖冊，提經會員大會通過後，公告閱覽三十日，並通知土地所有
    權人；土地所有權人得於前項公告期間內提出異議，理事會應予協調處理，並將
    處理結果送會員大會追認，協調不成異議人得於一定期限內訴請司法機關裁判，
    是被告等倘對於重劃後分得之土地有異議，應循上開規定尋求救濟，非得以此為
    由拒絕拆除系爭土地上之建物，附此敘明。
六、兩造均陳明願供擔保聲請宣告假執行及免為假執行，經核均無不合，爰分別酌定
    相當擔保金額准許之。
七、據上論結，原告之訴為有理由，依民事訴訟法第七十八條、第八十五條第一項、
    第三百九十條第二項、第三百九十二條判決如主文。
中      華      民      國    九十二    年      五      月      十三    日
                                    臺灣臺中地方法院民事第一庭
~B法      官  鍾啟煒
右為正本係照原本作成
如不服本判決，應於判決送達後二十日內，向本院提出上訴狀。
中      華      民      國    九十二    年      五      月      十四    日
~B法院書記官


司法院資訊處製作；財團法人民間司法改革基金會備份。
